【裁判字號】    95,台上,2565
【裁判日期】    951116
【裁判案由】    給付工程款就其中關於砂石成本上漲補償費部分
【裁判全文】
最高法院民事判決            九十五年度台上字第二五六五號
上  訴  人  台北市政府工務局新建工程處
法定代理人  乙○○
訴訟代理人  李宜光律師
被 上訴 人  中華工程股份有限公司
法定代理人  甲○○
訴訟代理人  李家慶律師
            吳至格律師
            任雅侖律師
上列當事人間請求給付工程款事件，上訴人對於中華民國九十五
年一月十日台灣高等法院第二審判決（九十四年度重上字第一八
號），就其中關於砂石成本上漲補償費部分，提起上訴，本院判
決如下：
    主  文
原判決關於命上訴人給付砂石成本上漲補償費用新台幣七百二十
四萬三千五百四十三元本息暨該訴訟費用部分廢棄，發回台灣高
等法院。
    理  由
按本件上訴人法定代理人已變更為乙○○，茲據其聲明承受訟，
經核並無不合，應予准許，合先敘明。
次按本件原審將第一審所為關於駁回被上訴人請求砂石成本上漲
費用新台幣（下同）七百二十四萬三千五百四十三元本息部分之
訴廢棄，改判命上訴人如數給付，無非以：民法第二百二十七條
之二第一項之規定，係基於兩造間之衡平考量，法院依職權變更
原契約之約定，雖未以不可歸責於雙方當事人為要件，然解釋上
仍以發生顯失公平之情況，確係因締約時無從預見，不可歸責於
雙方之情事變更所導致者為限；又因情事變更，增加給付之法理
，於適用時，應斟酌當事人因情事變更，一方所受不相當之損失
，他方所得不預期之利益及彼此間之關係，為公平之裁量。查被
上訴人主張兩造於民國八十六年一月三日訂定之台北市至善福利
園區新建工程第一標土建工程合約（下稱系爭工程合約）開工後
，政府水利單位於八十六年五月間開始加強河川管理，台灣西部
主要河川遂全面禁止砂石開採工作，導致國內砂石價格飆漲，造
成各大工程營造廠商施工成本較原先增加之事實，為上訴人所不
爭。另依台灣地區營造物價指數（砂石及級配類指數）銜接表所
示，兩造簽訂系爭工程合約時，砂石物價指數為108.67。自八十
六年六月間公告砂石禁採後，砂石物價指數高達約121.24，並持
續高漲，於八十九年五月系爭工程完工前，最高指數達158.66，
此一上漲幅度實已逾一般物價指數調整時之比例（即漲跌逾5%）
；且此次砂石價格飆漲事件，因已對國內公共工程之營造業者造
成工期延誤及成本增加等巨大衝擊，行政院八十七年六月四日第
二五八一次會議核定砂石短缺因應對策，揭示：公共工程在砂石
供應產生問題時，主辦機關考慮在公平合理原則下，依照個案承
商所提出之證明文件，就工期及成本，評估實際執行所受影響程
度，予以適當之補償與調整之意旨，交通部並頒訂交通部暨所屬
機關因應國內砂石價格上漲之物價補償或調整方案（下稱砂石補
償方案），作為通案辦理承包商因砂石價格求償之審核依據，可
知如照原約定給付，有顯失公平之情形。此次砂石價格飆漲事件
，既非兩造於立約當時所得預料，無論砂石工料如何飆漲，如均
依系爭工程合約約定之單價辦理，不啻令被上訴人單獨承擔不可
預測之風險，於客觀交易秩序及系爭合約原有法律效果之發生，
亦將違背誠信及衡平觀念，對被上訴人顯失公平。被上訴人主張
依情事變更原則，請求法院增加上訴人應為之給付，應屬有據。
經核交通部頒訂之砂石補償方案處理原則係適用於八十六年六月
（含）以後仍繼續施工者，或於八十六年六月（含）以後才完工
之工程者，堪認簽約在砂石風暴前後之工程，於砂石價格上漲時
，尚未完工仍進行之工程，均會受砂石價格上漲之影響。系爭工
程既未於八十六年砂石風暴前完工，縱被上訴人於砂石風暴前即
與訴外人大象實業股份有限公司（下稱大象公司）訂立砂石採購
合約，仍會受砂石風暴之影響，砂石商大象公司可依法請求被上
訴人增加給付，被上訴人亦可就增加之費用請求上訴人給付，與
是否更換砂石商並無關連。上訴人隸屬於台北市政府，雖非交通
部所屬之機關，惟參諸行政院公共工程委員會曾行文台北市政府
等各政府機關，稱：基於推動公共建設，對於短期砂石供需失衡
問題，得參考交通部之砂石補償方案視工程特性自行訂定通案處
理要則，報院核定等情，有該函在卷可稽。查上開砂石補償方案
之補償方式，係依當月完成估驗數量及金額按其計算公式調整，
增減率在5%以內當月不予調整，增減率超過或低於5%時，就超過
或低於部分予以計算調整；又其計算方式不僅考量風險分擔、一
般物價漲跌等因素，亦僅對砂石料部分予以補償或調整，而非調
整全部合約價款，即已扣減當事人已可預見之一般物價波動，其
調整方案及公式，並以行政院主計處公布之客觀指數為依據，並
非砂石價格上漲之差額均全由上訴人負擔，倘若日後砂石價格下
跌（指數下跌）亦應調整，因以客觀指數為計算，非以個案認定
差價，亦即對所有承包商均一致，其計算方式堪認公平合理，得
為本件計算砂石調整價格之方案。本件經參照砂石補償方案之計
算公式計算，被上訴人得請求之補償調整款為七百二十四萬三千
五百四十三元。則被上訴人主張上訴人應增加給付承攬報酬七百
二十四萬三千五百四十三元並加計法定遲延利息，應予准許等詞
，為其判斷之基礎。
查砂石補償方案之補償方式，係依當月完成估驗數量及金額按其
計算公式調整，增減率在5%以內當月不予調整，增減率超過或低
於5%時，就超過或低於部分予以計算調整，乃原審確定之事實。
果爾，砂石補償方案之調整補償似按月完成估驗數量及金額按其
計算公式調整，則上訴人一再辯稱：被上訴人曾於八十八年二月
二十三日以函請求伊同意系爭工程合理調整工程款，於九十年八
月十六日再次以函請求伊補償，自被上訴人於八十八年二月二十
三日請求伊給付增加砂石費用支出起，至九十一年八月三十日提
起本件訴訟，已經罹於民法第一百二十七條第七款規定之二年時
效云云（見一審卷第貳宗第三八九頁正、反面、二審卷（一）第
四四頁正、反面、二審卷（二）第二０四頁正、反面），其中關
於八十八年二月二十三日前之砂石補償款時效抗辯，即非全然無
據，自屬重要之防禦方法，乃原審僅以系爭工程於八十九年五月
十三日完工，同年十二月十五日驗收完成，即遽為上訴人不利之
論斷，於法自難謂合。其次，得心證之理由，應記明於判決，為
民事訴訟法第二百二十二條第四項所明定，故法院依自由心證判
斷事實之真偽時，所斟酌調查證據之結果，其內容如何，與應證
事實之關聯如何，以及取捨之原因如何，如未記明於判決，即屬
同法第四百六十九條第六款所謂判決不備理由。查原審既認為砂
石補償方案之補償方式為可採，並謂以此計算公式計算，被上訴
人得請求之補償調整款為七百二十四萬三千五百四十三元，然卻
未說明該款係依據何資料，依何計算方式而得有此結果，未免疏
率，亦屬可議。上訴論旨，指摘原判決此部分為不當，求予廢棄
，非無理由。
據上論結，本件上訴為有理由。依民事訴訟法第四百七十七條第
一項、第四百七十八條第二項，判決如主文。
中    華    民    國  九十五  年  十一    月   十六   日
                      最高法院民事第六庭
                          審判長法官  許  朝  雄
                                法官  謝  正  勝
                                法官  鄭  玉  山
                                法官  吳  麗  女
                                法官  袁  靜  文
      本件正本證明與原本無異
                                      書  記  官
中    華    民    國  九十五  年  十一    月  二十九  日
                                                      Ｋ


司法院資訊處製作；財團法人民間司法改革基金會備份。
